臺灣高等法院民事判決　　　　　　　　　 96年度上字第236號
上　訴　人　丙○○
訴訟代理人　吳尚昆律師
　　　　　　洪榮彬律師
上　一　人
複代　理人　李怡卿律師
被上　訴人　甲○○
　　　　　　乙○○
訴訟代理人　翁志明律師
複代　理人　林維信律師
上列當事人間返還價金事件，上訴人對於中華民國95年12月26日
台灣桃園地方法院95年度訴字第1339號第一審判決提起上訴，並
為訴之追加，本院於96年7月3日言詞辯論終結，判決如下：
    主      文
原判決關於駁回上訴人後開第二項後段部分之訴，及該部分假執
行之聲請暨訴訟費用之裁判均廢棄。
被上訴人應於上訴人將坐落桃園縣龍潭鄉○○○段六二之二地號
、一○七之一六地號土地所有權應有部分各二分之一辦理移轉登
記予被上訴人之同時，各給付上訴人新台幣貳佰肆拾萬元，及均
自民國九十五年七月十八日起至清償日止，按年息百分之五計算
之利息。
其餘上訴駁回。
第一、二審訴訟費用由被上訴人負擔。
本判決第二項於上訴人為對待給付後，各以新台幣捌拾萬元分別
為被上訴人供擔保後，得假執行。
    事實及理由
壹、程序部分：
一、按在第二審為訴之變更或追加，非經他造同意，不得為之。
    但第255條第1項第2款請求之基礎事實同一者，不在此限，
    民事訴訟法第446條第1項、第255條第1項第2款分別定有明
    文。本件上訴人於原審原依民法第227條不完全給付之規定
    主張解除契約，並依民法第259條第2款規定，請求被上訴人
    返還價金，嗣於本院追加依民法第246條以不能之給付為契
    約標的而無效，並依民法第179條不當得利之法律關係，請
    求被上訴人返還價金，被上訴人雖不同意其追加（本院卷第
    32頁背面、第37頁），惟上訴人所追加之訴與原訴之主要爭
    點有共同性，各請求利益之主張在社會生活上可認為同一或
    關聯，而就原請求之訴訟及證據資料，於審理繼續進行在相
    當程度範圍內具有同一性或一體性，得期待於後請求之審理
    予以利用，俾先後兩請求在同一程序得加以解決，避免重複
    審理，進而為統一解決紛爭，核屬請求之基礎事實同一（最
    高法院91年度台抗字第552號裁定意旨參照） ，依據上開規
    定，應予准許。
二、次按未於準備程序主張之事項，除有法院應依職權調查之事
    項、該事項不甚延滯訴訟者、因不可歸責於當事人之事由不
    能於準備程序提出者、依其他情形顯失公平者外，於準備程
    序後行言詞辯論時，不得主張之，民事訴訟法第276條第1項
    定有明文。上開規定，於第二審程序準用之，民事訴訟法第
    463條規定甚明 。本件本院於民國（下同）96年6月7日準備
    程序終結 ，上訴人於96年6月27日始具狀聲請本院傳訊桃園
    縣大溪地政事務所人員到場說明准予辦理坐落桃園縣龍潭鄉
    ○○○段62之2地號、107之16地號土地移轉登記之依據為何
    ，及其若知悉系爭土地為法定空地，是否准予辦理移轉登記
    等情（本院卷第85頁），然此顯非法院應依職權調查之事項
    ，且勢必延滯訴訟，上訴人復未釋明係因不可歸責之事由而
    不能於準備程序提出，或依其他情形顯失公平，依據上開規
    定，自不許於準備程序終結後再為主張。
貳、實體部分：
一、上訴人起訴主張：伊於81年3月10日向被上訴人購買坐落桃
    園縣龍潭鄉○○○段62之2地號、107之16地號2筆土地（權
    利範圍，被上訴人各2分之1，合計全部，下稱系爭土地），
    兩造並簽訂不動產買賣契約書（下稱系爭買賣契約），約定
    價金為新台幣（下同）480萬元，伊已付清價金 ，被上訴人
    已將系爭土地所有權辦理所有權移轉登記予伊，惟伊多年來
    因故未加以利用，但近來伊委託不動產仲介公司出售，始發
    覺系爭土地為桃園縣龍潭鄉公所（下稱龍潭鄉公所）72龍鄉
    建使字第3428號使用執照之法定空地，僅能保留做為該他建
    案之法定空地使用，無法再申請建築執照興建房屋使用，而
    依系爭買賣契約第5條載明 ：「乙方（即被上訴人等）保證
    出賣不動產全部確無來歷不明情事，如有設定抵押等他項權
    利或其他一切糾葛均歸乙方負責理清，不得因此阻礙甲方（
    即伊）之權利取得」等語，系爭土地為其他建號之法定空地
    ，其上所承受之負擔尤甚於設定抵押權，且因此無法再申請
    建照使用，顯為權利瑕疵事項，系爭土地之使用權利受限制
    之狀態仍持續中，被上訴人又無法加以排除，則被上訴人就
    買賣契約之履行即為不完全給付，且為可歸責於被上訴人之
    事由所致 ，經伊委請莊守禮律師以95年7月17日（95）0717
    號函（下稱系爭律師函）告知系爭土地為他建號之法定空地
    ，並催請被上訴人出面解決，然其等均置之不理，伊乃依民
    法第227條第1項給付遲延或給付不能之規定行使權利，並依
    民法第256條規定以本件起訴狀繕本之送達為解除契約之意
    思表示，且依同法第259條第2款規定請求被上訴人等返還價
    金，並附加自其受領價金之時起至清償日止之法定利息。爰
    聲明：(一)被上訴人應各給付上訴人240萬元，及均自81年4月
    3日起至清償日止 ，按年息5%計算之利息。(二)願供擔保，請
    准宣告假執行。
二、被上訴人則以：伊等依約將系爭土地所有權移轉登記予上訴
    人，並交付完畢，已依債之本旨而為給付，要無不完全給付
    之情事。又系爭土地之所有權既已移轉登記予上訴人，並交
    付完畢，顯無系爭買賣契約第5條所指 「阻礙甲方權利取得
    」之情事，系爭土地自無權利瑕疵。再系爭土地係伊等之父
    親李效民於79年8月24日向訴外人李清獻所購買，而於81年3
    月10日出賣予上訴人，故伊等就本件土地是否為他建號之「
    法定空地」乙事，並不知情，自無債務不履行之可歸責之事
    由存在，是上訴人之請求，顯無理由，又縱認上訴人之請求
    為有理由，伊等於上訴人將系爭土地所有權回復登記予伊等
    名下之前，伊等亦可拒絕上訴人之請求，並得以上訴人使用
    系爭土地受有利益為由而與上訴人之請求互為抵銷等語，資
    為抗辯。
三、原審駁回上訴人之請求，上訴人不服，提起上訴，並於本院
    追加不當得利之訴訟標的，聲明為：(一)原判決廢棄。(二)被上
    訴人應各給付上訴人240萬元 ，及均自81年4月3日起至清償
    日止，按年息5%計算之利息。被上訴人則聲明：上訴駁回。
四、兩造不爭執之事項：
(一)、兩造於81年3月10日簽訂系爭買賣契約，約定價金為480萬元
    ，上訴人已付清價金，被上訴人亦已將系爭土地所有權移轉
    登記予上訴人。
(二)、系爭土地位於實施區域計畫地區，屬龍潭鄉公所72龍鄉建使
    字第3428號使用執照之法定空地。
五、本件上訴人主張：伊於81年3月10日與被上訴人簽訂系爭買
    賣契約，以480萬元之價金買受系爭土地，然嗣後得知系爭
    土地為龍潭鄉公所72龍鄉建使字第3428號使用執照之法定空
    地，僅能保留做為該他建案之法定空地使用，依建築法第11
    條第3項規定不得移轉或重複使用 ，則兩造間係以不能之給
    付為契約標的，系爭買賣契約即因標的不能而為無效，故被
    上訴人受領該買賣價金並無法律上原因，爰依不當得利之法
    律關係 ，請求被上訴人各返還買賣價金240萬及自受領時至
    清償日止之法定利息。縱認系爭買賣契約並非無效，然系爭
    買賣契約第5條約定 ：「被上訴人應保證系爭土地無來歷不
    明情事，若有抵押權等之負擔，亦應由被上訴人理清」等語
    ，而系爭土地所承受之負擔尤甚於設定抵押權，顯有重大瑕
    瑕疵，而構成不完全給付，伊已為解除系爭買賣除契之意思
    表示，爰依民法第259 條第2 款規定，請求被上訴人各返還
    240萬元及自受領時至清償日止之法定利息 ，然為被上訴人
    所否認，並以上開情詞置辯，是本件應審酌者厥為：系爭買
    賣契約是否以不能之給付為契約標的而無效？或因法定空地
    之故而構成不完全給付，僅得由上訴人解除契約？上訴人之
    請求是否有理由？經查：
(1)、按應留設之法定空地，非依規定不得分割、移轉，並不得重
    複使用，建築法第11條第3項定有明文 ；又以不能之給付為
    契約標的者，其契約為無效，民法第246條第1項前段亦規定
    甚明。是當事人約定以法定空地為買賣標的者，自係以不能
    給付為買賣標的，其買賣契約應屬無效（最高法院87年度台
    上字第575號判決意旨參照）。
(2)、經查：兩造所簽訂之系爭買賣契約，係以系爭土地為買賣標
    的，有系爭買賣契約書在卷可稽（原審卷7-11頁）。而系爭
    土地屬適用建築法之實施區域計畫地區之土地，且編列為龍
    潭鄉公所72龍鄉建使字第3428號使用執照案之法定空地，亦
    有桃園縣龍潭鄉公所95年11月10日龍鄉工字第0950028776號
    、該所 96年5月21日龍鄉城字第0960012130號函及執照圖說
    影本附卷可證 （本院卷第63頁、原審卷第56-59頁），是系
    爭土地依建築法第11條第3項規定 ，自不得為移轉或重複使
    用，則兩造間顯係以不能之給付為契約標的，揆諸前揭法文
    意旨，系爭買賣契約即因標的不能而無效，已無疑義。
(3)、被上訴人抗辯：建築法第11條於73年11月修正時，除增訂第
    3項規定外，並將第1項後段增修為：「建築基地原為數宗者
    ，於申請建築前，應合併為一宗」，以為前後呼應，故建築
    法第11條第3項規定，應係針對 「建築基地原為數宗者，於
    申請建築前，應合併為一宗」者，始有適用，至於建築基地
    原為數宗者，於申請建築前，未合併為一宗者，即無適用之
    餘地，系爭土地於申請建築前並未合併為一宗，故應無本條
    項規定之適用云云。惟查，法定空地之立法意旨，乃建築基
    地於建築使用時，依法應保留一定比例面積的空地，在於使
    建築物便於日照、通風、採光或防火等，並增進整體建築物
    使用人之舒適、安全、衛生為目的所加諸公法之限制（內政
    部72年9月27日台內地字第177140號函參照） ，與建築基地
    是否合併為一宗無涉，是被上訴人抗辯建築基地應合併為一
    宗者，始有受建築法第11條第3項之規範云云 ，殊有誤會。
(4)、被上訴人另抗辯：系爭買賣契約之效力，應就系爭土地是否
    因分割、移轉或重複使用，致失「法定空地」之性質為判斷
    ，而系爭土地，既已完成移轉登記，且未喪失其法定空地之
    性質，自無違反建築法第11條第3項之立法本旨 ，故系爭買
    賣契約並非無效云云。然查 ，建築法第11條第3項之立法本
    旨在於使建築物便於日照、通風、採光或防火等，以增進整
    體建築物使用人之舒適、安全、衛生為目的，已如前述，如
    任意分割、移轉或重複使用即有礙於整體建築物之使用目的
    ，是乃立法加以禁止為上開行為，申言之，當事人未依規定
    ，以法定空地為買賣標的，其買賣契約當然無效，自無以法
    定地性質是否有變更而決定買賣契約效力之餘地；況法定空
    地既經編定，其性質不可能因外在因素而變更，亦即無所謂
    喪失法定空地性質之情形，是被上訴人抗辯應以法定空地性
    質是否有變更而決定買賣契約之效力，系爭土地已辦理移轉
    登記，其法定空地之性質並未變更，自無違反建築法第11條
    第3項之規定 ，系爭買賣契約並非無效云云，自屬無稽，應
    非可取。
(5)、被上訴人另以：依台中縣政府於94年9月2日召開「研商土地
    登記簿上蓋有法定空地戳記之土地如何管制移轉事宜」會議
    紀錄結論得由當事人切結後准予辦理土地移轉登記，另依行
    政法院87年度1635號判決意旨亦認法定空地非不可分割移轉
    等情觀之，足見「法定空地」在地政實務上，並非不得移轉
    登記云云。然查，上開台中縣政府所召開之會議結論，並無
    拘束本院之效力 ；況建築法第11條第3項並非絕對禁止法定
    空地為分割、移轉或重複使用，亦即於法令許可之下，仍得
    為分割、移轉或重複使用，是上開會議結論及行政法院87年
    1635號判決意旨亦僅重申法定空並非不可移轉，及移轉時應
    檢具何項資料而已，要不能據此認定當事人未依規定就法定
    空地為分割、移轉等行為，仍然有效，是被上訴人援引上開
    會議結論及判決意旨抗辯系爭買賣契約並非無效云云，自非
    可取。
(6)、被上訴人復抗辯：伊信賴系爭土地於土地登記簿謄本並無法
    定空地之記載，自應受土地法第43條規定之保護，是系爭買
    賣契約並非無效云云。惟按土地法第43條所謂依本法所為之
    登記，有絕對效力，係為保護第三人起見，將登記事項賦予
    絕對真實之公信力，即第三人因信賴登記，而取得不動產權
    利時，不因登記原因之無效或撤銷而受影響，真正權利人對
    於第三人不得主張其權利。經查，本件之爭點在於系爭買賣
    契約是否因法定空地而受影響等情，並無所謂登記有無效或
    得撤銷之原因，亦無善意第三人之存在之事實，與土地法第
    43條規範意旨不同（院字第1919號解釋、最高法院33年上字
    第4983號判例意旨參照），是被上訴人抗辯其應受土地法第
    43條信賴登記之保護云云，委無可採。
(7)、按無法律上之原因而受有利益，致他人受有損害者，應返還
    其利益；又不當得利受領人於受領時，知無法律上之原因或
    其後知之者，應將受領時所得利益，或知無法律上之原因時
    所現存之利益，附加利息一併償還，如有損害，並應賠償，
    民法第179條前段、第182條第2項分別定有明文 。查系爭買
    賣契約因標的不能而為無效，已如前述，則被上訴人受領該
    買賣價金即無法律上原因而受有利益，致上訴人受有損害，
    其受利益與受損害間復有相當因果關係，自構成不當得利。
    從而，上訴人依不當得利之法律關係，請求被上訴人各返還
    買賣價金240萬元 ，自屬有據。又上訴人主張被上訴人於79
    年8月間以低價250萬元向第三人購入系爭土地，旋即於81年
    3月10日以480萬元之高價出賣予伊，足見被上訴人於簽約時
    已知悉系爭土地為他建號之法定空地云云，然此為被上訴人
    所否認，並抗辯：並不知系爭土地為他建號之法定空地等語
    。經查，國內房地產價格於79、80年間波動劇烈，賺取鉅額
    利潤，並非不可能；再者，法定空地非依規定不能移轉分割
    ，被上訴人若知情，衡情，自不可能甘冒日後不能辦理移轉
    之風險而買受系爭土地，是不能以此認定其簽約時已知情，
    上訴人上開主張，應不可採。本件上訴人以系爭律師函催請
    被上訴人出面解決糾紛，被上訴人始知悉系爭土地為他建號
    之法定空地，亦即以此時點認定其等知無法律上之原因，較
    為合理，而系爭律師函文係於95年7月18日送達被上訴人 ，
    有郵政收件回執在卷可稽（原審卷第18頁），是被上訴人應
    負不當得利之法定利息責任，應自95年7月18日起算 ，始為
    適法 ，上訴人請求自81年4月3日起算至95年7月17日止之法
    定利息，顯屬無據，應予駁回。
(8)、按因契約互負債務者，於他方當事人未為對待給付者，得拒
    絕自己之給付，民法第264條第1項前段定有明文。雙務契約
    因無效或撤銷，當事人就其所受領之給付，係無法律上原因
    而受利益，致他人受損害，應依不當得利之規定負返還義務
    ，即令一方又主張回復原狀，惟雙方因而互負返還之債務，
    亦係基於同一因無效或經撤銷之契約而發生，互有對待給付
    之關係，自得類推適用民法第264條規定 ，認雙方就此得為
    同時履行之抗辯 （最高法院89年度台上字第594號、91年度
    台上字第1991判決意旨參照）。經查，本件被上訴人已抗辯
    ：「對造請求返還價金要把土地登記返還給我們，我們主張
    同時履行抗辯」等語（本院卷第68頁背面）。據此，被上訴
    人抗辯上訴人於將系爭土地所有權應有部分各2分之1移轉登
    記予被上訴人前 ，被上訴人得拒絕返還所受領之價金各240
    萬元，自屬有據。
(9)、本件上訴人就數項訴訟標的之法律關係而為單一聲明之請求
    ，其中就不當得利之法律關係為請求，既不能獲全勝之判決
    （利息部分未獲全勝判決），自應就上訴人主張之解除契約
    回復原狀之法律關係為審理。本件兩造係以不能之給付為契
    約標的，系爭買賣契約自始無效，業據論述如上；又契約之
    解除，應以契約有效為前提，若契約自始無效，即無解除之
    問題，據此，上訴人自不得依解除契約回復原狀之法律關係
    ，請求被上訴人返還自受領時起至95年7月17日止之法定利
    息，是其本於上開法律關係為此部分之請求，亦屬無據。
(10)、系爭土地係他建號之法定空地，不能重複使用，已如前述，
    而上訴人自購入系爭土地後並未加以使用，亦據其自陳在卷
    ，被上訴人復未能舉證證明上訴人因此受有何利益，是被上
    訴人以此為抵銷之抗辯，自屬無據。
六、綜合上述，本件上訴人依不當得利之法律關係，請求被上訴
    人各給付240萬元，及均自95年7月18日起至清償日止，按年
    息5%計算之利息，於法有據，應予准許，逾此部分之請求，
    尚非有據，不應准許；被上訴人行使同時履行抗辯權，於法
    亦屬有據，自應為同時履行之對待給付判決。原審就上開應
    准許部分，為上訴人敗訴之判決，容有未洽，上訴意旨指摘
    原判決此部分不當，求予廢棄改判，為有理由，爰由本院將
    原判決此部分廢棄改判，更為判決如主文第2項所示 。又上
    訴人陳明願供擔保請准為假執行之宣告，亦無不合，爰酌定
    如主文第4項所示之金額准許之 ；另原審就上開不應准許部
    分，為上訴人敗訴之判決，經核於法並無不合，上訴意旨指
    摘原判決此部分不當，求予廢棄改判，為無理由，應予駁回
    。
七、本件事證已臻明確，兩造其他攻擊、防禦方法，及提出未援
    用之證據，經斟酌後認不影響判決基礎，無逐一論述必要，
    並此敘明。
八、據上論結，本件上訴為一部有理由，一部無理由，依民事訴
    訟法第450條、第449條第1項、第79條，判決如主文。
中　　華　　民　　國　　96　　年　　7 　　月　　17　　日
                    民事第十五庭
                        審判長法  官  林恩山
                              法  官  陳駿璧
                              法  官  黃國永
正本係照原本作成。
如不服本判決，應於收受送達後20日內向本院提出上訴書狀，其
未表明上訴理由者，應於提出上訴後20日內向本院補提理由書狀
（均須按他造當事人之人數附繕本）上訴時應提出委任律師或具
有律師資格之人之委任狀；委任有律師資格者，另應附具律師資
格證書及釋明委任人與受任人有民事訴訟法第466條之1第1項但
書或第2項（詳附註）所定關係之釋明文書影本。
中　　華　　民　　國　　96　　年　　7 　　月　　17　　日
　　　　　　　　　　　　　　　書記官  葉國乾
附註：
民事訴訟法第466條之1（第1項、第2項）：
對於第二審判決上訴，上訴人應委任律師為訴訟代理人。但上訴
人或其他法定代理人具有律師資格者，不在此限。
上訴人之配偶、三親等內之血親、二親等內之姻親，或上訴人為
法人、中央或地方機關時，其所屬專任人員具有律師資格並經法
院認為適當者，亦得為第三審訴訟代理人。
